【裁判字號】    89,婚,446
【裁判日期】    900103
【裁判案由】    確認婚姻關係不存在
【裁判全文】
臺灣士林地方法院民事判決  八十九年度婚字第四四六號
    原      告  甲○○
    訴訟代理人  涂秀蕊律師
                李明洲律師
    被      告  乙○○      住台北市士林區○○○路○段四二七巷六弄二號五樓
    訴訟代理人  周承武律師
右當事人間請求確認婚姻關係不存在事件，本院判決如左：
    主    文
原告之訴駁回。
訴訟費用由原告負擔。
    事    實
甲、原告方面：
    一、聲明：確認兩造婚姻關係不存在。
    二、陳述：
    (一)兩造於民國八十六年五月十九日公證結婚，惟雙方當時並無結婚之合意，此
        係因兩造於交往期間，因原告聽信原告母親之乾女兒劉仁芳解說兩造之命盤
        ，告知兩造將來恐有劫數，如欲延續情緣，可考慮先行公證結婚，待雙方日
        後確有結婚之打算時，再行迎娶及宴請雙方親友等儀式，如此即可化解，兩
        造遂聽劉仁芳之言並未告知雙方家長、親友，而於其指定之時日，公證結婚
        ，兩造公證後，一直未辦理結婚之戶籍登記，且一如往常各自居住家中，迄
        今三年，均未同居一處共同生活。
    (二)不料此後原告向被告表達儘快公開迎娶之願望，被告屢以積蓄不足、尚須創
        業為由，再三推託，嗣並以拒絕見面等方式刻意與原告疏遠，近來竟懷疑原
        告以神符控制他致其諸事不順而來電責怪原告，致原告不願再與其維持前述
        無效之婚姻關係。
    (三)本件因兩造間並無結婚合意之實質要件，而當然無效，爰依法訴請確認兩造
        之婚姻關係不存在。
    三、證據：提出結婚公證書影本、戶籍謄本影本各一件為證，並聲請訊問證人劉
        仁芳、張淑齡。
乙、被告方面：
    一、聲明：如主文所示。
    二、陳述：二造均已成年，且知結婚之意義，並選擇在法院公證結婚，具有公開
        儀式及二位以上之證人，無論實質意思或形式上儀式均已合於民法結婚之要
        件，縱未同居或為戶籍登記，亦不影響結婚之效力。原告以二造結婚不具民
        法第九百八十二條之規定，依九百八十八條之規定，認結婚無效，其所應提
        起者應為婚姻關係不成立之訴，而非婚姻關係不存在之訴，其訴應不合法。
    理    由
一、按確認之訴之訴訟標的，原則上以法律關係為限，但究竟是確認某法律關係成立
    不成立，或是應確認某法律關係存在不存在，依民事訴訟法第五百六十八條、第
    五百七十二條、第五百八十三條等，均是以成立或不成立為用語，然實務上則兩
    者並用，而本件原告主張兩造間之婚姻因欠缺實質要件而無效，因事涉婚姻關係
    「成立要件」之爭執，應確認法律關係成立或不成立，被告就此為抗辯，原告仍
    執意確認法律關係存在不存在，其訴之聲明確實有不完足之處，但如果因此而認
    為原告之訴不合法而予駁回，亦有疑問，因為法律關係存在或不存在，在觀念上
    包含成立或不成立，亦即如果法律關係不成立時，自然法律關係並不存在，因此
    本件雖應確認法律關係不成立，但因原告訴請確認法律關係不存在，其範圍較不
    成立為廣，仍應認其訴合法，先予敘明。
二、原告主張兩造於八十六年五月十九日公證結婚時，雙方並無結婚之實質合意，不
    過是聽從紫薇命理為確保雙方緣份而舉行結婚儀式而已，固經證人即原告所聽從
    紫薇命理之劉仁芳到庭證稱：「當時民國八十六年時兩造到我那邊排紫微命盤，
    我是看到他們八十七年兩個會發生變化，他們兩人也不想那麼早結婚，我建議他
    們八十八年才正式結婚。當時我是建議他們形式上先去法院公證，八十八年才正
    式迎娶。我目前是從事命理學，他們結婚八十六年五月十九日那天的日期是我從
    農民曆上挑的日子。公證結婚當天我沒有去。」及證人即原告之母張淑齡證稱：
    「我女兒一直都住在家裡，到八十八年他們兩人吵架時他才告訴我他已經去公證
    結婚。兩造之間也沒有迎娶，也沒有宴客。」然而證人劉仁芳及張淑齡二人既然
    在兩造結婚當時並不在場，其二人上述之證言就無法證明兩造間於結婚時無結婚
    之實質合意，換言之，證人並無證明本件之待證事實，而原告另外亦未能證明兩
    造間結婚時並無結婚之實質合意，原告請求確認兩造間婚姻關係不成立 (或不存
    在)並無理由，應予駁回。
結論：本件原告之訴為無理由，依民事訴訟法第七十八條判決如主文。
中      華      民      國    九十      年      一      月      三      日
                                      臺灣士林地方法院民事第二庭
~B法      官  俞慧君
右為正本係照原本作成。
如對本判決上訴應於判決送達後廿日向本院提出上訴狀。
中      華      民      國    九十      年      一      月      八      日
~B法院書記官  何子傑


司法院資訊處製作；財團法人民間司法改革基金會備份。
